ACORDAO-COMPLETO-2382522

ACÓRDÃO 6573/2020 ATA 19/2020 - SEGUNDA CÂMARA

VISTOS, relatados e discutidos estes autos que tratam de pedido de reexame interposto por Maria Aparecida de Oliveira Borges Cunha contra o decidido no Acórdão 3465/2019-TCU-Segunda Câmara,
ACORDAM os ministros do Tribunal de Contas da União, reunidos em sessão da 2ª Câmara, ante as razões expostas pelo relator e com fundamento no artigo 48 da Lei nº 8.443/92, c/c o artigo 286 do RI/TCU, Resolução TCU nº 206/2007, art. 6º, § 1º, incisos I e II, em:
9.1. conhecer do pedido de reexame para, no mérito, negar-lhe provimento, mantendo-se o acórdão recorrido;
9.2. determinar ao Ministério Público do Distrito Federal e dos Territórios (MPDFT) que, reavalie e altere, se for o caso, a parcela de quintos inicialmente concedida, à luz da deliberação do Supremo Tribunal Federal (STF) , nos autos do RE 638.114, julgado na Sessão Ordinária de 18/12/2019;
9.3. dar ciência desta deliberação à unidade jurisdicionada e à interessada.

Pedido de reexame interposto por Maria Aparecida de Oliveira Borges Cunha contra o decidido no Acórdão 3.465/2019TCU2ª Câmara,

Segunda Câmara

Ministério Público do Distrito Federal e dos Territórios.

3. Interessados/Responsáveis/Recorrentes:
3.1. Interessado: Maria Aparecida de Oliveira Borges Cunha (XXX.918.311-XX).
3.2. Recorrente: Maria Aparecida de Oliveira Borges Cunha (XXX.918.311-XX).

13.1. Ministros presentes: Ana Arraes (Presidente), Augusto Nardes (Relator), Aroldo Cedraz e Raimundo Carreiro.
13.2. Ministros-Substitutos presentes: Marcos Bemquerer Costa e André Luís de Carvalho.

AUGUSTO NARDES

Ministro Aroldo Cedraz.

Transcrevo, a seguir, com alguns ajustes de forma, a análise empreendida à peça 37 pelo Auditor Federal de Controle Externo encarregado do exame do processo no âmbito da Secretaria de Recursos (Serur) , a qual contou com a anuência do corpo diretivo daquela unidade (peça 38) e, à peça 39, do Ministério Público junto ao TCU (MPjTCU) :
HISTÓRICO
2.	Foi verificado, no ato de concessão de aposentadoria da recorrente, o pagamento de parcela judicial referente à incorporação de quintos decorrentes de funções exercidas entre 08/04/1998 e 04/09/2001. 
2.1.	No ano de 2015, o Supremo Tribunal Federal (STF) , ao apreciar o Recurso Extraordinário (RE) 638.115/CE, que teve repercussão geral, deixou assente que as decisões judiciais ou atos emanados pelos poderes Executivo, Legislativo ou Judiciário que determinaram a incorporação de quintos/décimos no período compreendido entre a edição da Lei 9.624/1998 até a edição da Medida Provisória 2.225-45/2001 carecem de fundamento legal e, portanto, violam o princípio da legalidade previsto na Constituição Federal.
2.2.	Nessa linha foi também a decisão no MS 25.763/DF, assim ementado:
Mandado de segurança. 2. Administrativo. Servidor público. 3. Cabimento do mandado de segurança da União para impugnar ato do Tribunal de Contas da União. 4. Impossibilidade de incorporação de quintos decorrente do exercício de funções comissionadas no período compreendido entre a edição da Lei 9.624/1998 e a MP 2.225-48/2001. Art. 61, § 1º, inciso II, "a", e 63, inciso I, CF/88. 5. Ausência de fundamentação legal indispensável para incorporação dos quintos no período de 9.4.1998 a 4.9.2001, data da edição da MP 2.225-45/2001. Violação ao princípio constitucional da legalidade. 6. A medida provisória tão somente transformou em Vantagem Pessoal Nominalmente Identificada (VPNI) a incorporação das parcelas a que se referem os arts. 3º e 10 da Lei 8.911, de 11 de julho de 1994, e o art. 3º da Lei 9.624, de 2 de abril de 1998. 7. Inconstitucionalidade do Acórdão 2.248/2005, do TCU e extinção da incorporação de quintos/décimos desde a Lei 9.527/97. 8. Impetração conhecida e segurança concedida.
2.3.	Em deliberações recentes, essa Corte de Contas se posicionou acerca da decisão do STF, consignando por meio do Acórdão 2444/2015-TCU-Plenário, de relatoria do Ministro André de Carvalho, que deve ser observado o entendimento daquela Corte Suprema acerca da impossibilidade de incorporação de quintos de função decorrente do exercício de funções no período compreendido entre a edição da Lei 9.624/1998, de 8/4/1998, e da MP 2.225-48/2001, de 4/9/2001 (RE 638.115/CE e MS 25.763/DF) . A mesma orientação foi adotada no Acórdão 5380/2016-TCU-Segunda Câmara, relatado pelo Ministro Vital do Rêgo, e no Acórdão 8788/2016-TCU-Segunda Câmara, de relatoria do Ministro Augusto Nardes.
2.4.	Demais disso, foi observada a atualização indevida para 4/5 de FC-4 da incorporação de 4/5 de FG-1, relativa ao período de 14/3/1994 a 8/4/1998, o que vai de encontro à jurisprudência consolidada do TCU (cf., e.g., Acórdão 4783/2017-TCU-Primeira Câmara) .
2.5.	Assim, o ato de aposentadoria em apreço foi julgado ilegal.
EXAME DE ADMISSIBILIDADE
3.	Reitera-se o exame de admissibilidade contido na peça 32 do SAR/Serur, em que se propôs o conhecimento do recurso, nos termos do art. 48 da Lei 8.443/92 c/c arts. 285 e 286, parágrafo único, do Regimento Interno/TCU, suspendendo-se os efeitos dos subitens 9.1, 9.3, 9.3.1 e 9.3.2 do Acórdão 3465/2019-TCU-Segunda Câmara, em relação à recorrente. O Excelentíssimo Senhor Ministro Relator João Augusto Ribeiro Nardes, mediante despacho de peça 34, concordou com esta unidade técnica.
MÉRITO
4. Delimitação
4.1.	Constitui objeto do presente recurso esclarecer se:
	a) houve ofensa à coisa julgada;
	b) houve a incidência da decadência prevista no art. 54 da Lei 9.784/1999;
	b) houve ofensa ao ato jurídico perfeito, ao direito adquirido e ao princípio da segurança jurídica.
5. Da ofensa à coisa julgada
5.1.	A recorrente aduz que teria havido ofensa à coisa julgada, com base nos seguintes argumentos:
5.2.	O juízo que concluiu pela ilegalidade do ato de aposentadoria deixou de considerar o fato de ser a recorrente beneficiária de processo judicial transitado em julgado, o qual assegurou a ela a incorporação da parcela ora declarada ilegal por esta Corte de Contas, não tendo a coisa julgada do processo em questão sido desconstituída por meio de ação rescisória.
Análise:
5.3.	Entende-se que, por duas razões, as alegações da recorrente não merecem ser acolhidas.
5.4.	A uma, acerca da incorporação dos "quintos" com base em decisão judicial, aplica-se o entendimento proferido pelo Plenário do STF, quando do julgamento, em 30/6/2017, de embargos de declaração opostos no âmbito do RE 638.115/CE, de relatoria ministro Gilmar mendes:
"Embargos de declaração no recurso extraordinário. 2. Repercussão Geral. 3. Direito Administrativo. 4. Servidor público. 5. Incorporação de quintos decorrente do exercício de funções comissionadas no período compreendido entre a edição da Lei 9.624/1998 e a MP 2.225-48/2001. Impossibilidade. 6. Cessada a ultratividade das incorporações em qualquer hipótese, seja decorrente de decisões administrativas ou de decisões judiciais transitadas em julgado. RE-RG 730.462, Rel. Min. Teori Zavascki. 7. Ausência de omissão, contradição ou obscuridade. 8. Embargos rejeitados."
5.5.	Sobre a importância do precedente supracitado do STF, vem à baila o escólio de Cueto Rua:
As sentenças dos juízes são fontes do Direito porque elas inspiram outros juízes, os funcionários administrativos, os legisladores e os integrantes do grupo social, levando-lhes a atuar de uma maneira similar no futuro (apud Octavio Bueno Magano, in Manual de Direito do Trabalho, Parte Geral, 4ª Ed., São Paulo: LTr, 1991, p. 99) .
5.6.	Pois bem. É tamanha a importância do princípio da igualdade, que assim dispôs o constituinte originário no preâmbulo e no art. 5º da Lei Maior de 1988: 
 Preâmbulo. Nós, representantes do povo brasileiro, reunidos em Assembléia Nacional Constituinte para instituir um Estado Democrático, destinado a assegurar o exercício dos direitos sociais e individuais, a liberdade, a segurança, o bem-estar, o desenvolvimento, a igualdade e a justiça como valores supremos de uma sociedade fraterna, pluralista e sem preconceitos, fundada na harmonia social e comprometida, na ordem interna e internacional, com a solução pacífica das controvérsias, promulgamos, sob a proteção de Deus, a seguinte CONSTITUIÇÃO DA REPÚBLICA FEDERATIVA DO BRASIL.
Art. 5º Todos são iguais perante a lei, sem distinção de qualquer natureza, garantindo-se aos brasileiros e aos estrangeiros residentes no País a inviolabilidade do direito à vida, à liberdade, à igualdade, à segurança e à propriedade (grifos acrescidos) .
5.7.	Sobre o princípio da igualdade, acrescente-se a doutrina de Luiz Flávio Gomes:
Por força do princípio da igualdade, como se percebe, ganha extraordinária força o precedente judicial. Mas não se trata de conferir-lhe força vinculante erga omnes, tal como se dá no sistema do stare decisis. O precedente tem relevância perante o órgão jurisdicional que adotou determinada solução para o litígio. Firmada sua primeira posição, em casos idênticos, urge o mesmo tratamento, sob pena de aplicação desigual da lei, em flagrante violação ao princípio da igualdade. Não existem cidadãos iguais, sem iguais decisões judiciais para casos idênticos. Logo, dentro do modelo democrático e independente de Magistratura, urge a construção de um princípio fundamental: o juiz está vinculado ao seu precedente. Tratando-se de decisão coletiva, o Tribunal ou parcela dele está vinculado ao seu precedente. Pois só observando o precedente é que se dará para situações idênticas o mesmo (e igual) tratamento jurídico. A relevância dessa construção é extraordinária quando se considera um Tribunal com poucos membros  (STF, por exemplo) . Firmado um determinado entendimento pelo seu Órgão Pleno, urge seu acolhimento em casos futuros (grifos acrescidos) (in A Dimensão da Magistratura: no estado constitucional e democrático de direito: independência judicial, controle judiciário, legitimação da jurisdição, politização e responsabilidade do juiz. São Paulo: Editora Revista dos Tribunais, 1997, fls.  238/9) .
5.8.	Corroborando as considerações supra, é oportuna a advertência do Tribunal Constitucional da Espanha no precedente STC 108/1988:
Um mesmo juiz ou tribunal não pode modificar o sentido das decisões adotadas anteriormente em casos substancialmente idênticos, a não ser que se aparte conscientemente dele, oferecendo uma fundamentação suficiente e razoável que motive a mudança de critério [...] (apud Augusto César Leite de Carvalho, in Princípios de Direito do Trabalho sob a perspectiva dos Direitos Humanos. São Paulo: LTr, 2018, p. 57) .
5.9.	De mais a mais, tenha-se presente o ensinamento de Celso Antônio Bandeira de Mello:
 (...) por via do princípio da igualdade, o que a ordem jurídica pretende é a impossibilidade de desequiparações fortuitas ou injustificadas (apud Maria Sylvia Zanella Di Pietro, in Direito Administrativo, 30 ed., Rio de Janeiro: Forense, 2017, p. 754) .
5.10.	A doutrina supracitada aplaina de lés a lés possíveis dúvidas quanto a se julgar ilegal a presente aposentadoria. É dizer: firmado um entendimento pelo Plenário do STF (RE 638.115/CE) , urge o seu acatamento em casos futuros, no sentido de que não é possível a incorporação de quintos decorrente do exercício de funções comissionadas no período compreendido entre a edição da Lei 9.624/1998 e a MP 2.225-48/2001, sob pena de ferir o princípio da igualdade.
5.11.		Em consulta ao site do STF, verifica-se que foram opostos embargos de declaração contra os embargos de declaração à referida deliberação do STF, os quais estão pendentes de julgamento.
5.12.		Embora ainda não haja o trânsito em julgado do RE nº 638.115/CE, o TCU tem adotado os fundamentos do RE para negar o registro aos atos que ostentam a irregularidade em reexame.
5.13.	Quanto ao argumento de que a desconstituição da coisa julgada só poderia ser realizada mediante o manejo da ação rescisória, vêm à balha as judiciosas considerações do Ministro Gilmar Mendes, por ocasião da apreciação dos embargos de declaração opostos no RE 638.115:
 (...) o Plenário, por maioria, deu provimento ao recurso extraordinário, fixando a tese de que ofende o princípio da legalidade a decisão que concede a incorporação de quintos pelo exercício de função comissionada no período entre 8.4.1998 até 4.9.2001, ante a carência de fundamento legal. 
Na ocasião, modularam-se os efeitos da decisão para "obstar a repetição de indébito em relação aos servidores que receberam de boa-fé os quintos pagos até a data do presente julgamento, cessada a ultra-atividade das incorporações em qualquer hipótese"
Assim verifica-se que esta Corte entendeu que, em qualquer hipótese, deve ser cessado o pagamento dos quintos pelo exercício de função comissionada no período entre 8.4.1998 até 4.9.2001, seja decorrente de decisão administrativa ou judicial transitada em julgado.
Acrescente-se que, no que se refere às decisões judiciais transitadas em julgado que conferiram aos servidores o direito à incorporação dos quintos no período entre 8.4.1998 até 4.9.2001, deve-se levar em consideração a tese firmada pelo STF no julgamento do RE-RG 730.462, Rel. Min. Teori Zavascki (tema 733) , DJe 9.9.2015, nos seguintes termos:
"A decisão do Supremo Tribunal Federal declarando a constitucionalidade ou a inconstitucionalidade de preceito normativo não produz a automática reforma ou rescisão das sentenças anteriores que tenham adotado entendimento diferente; para que tal ocorra, será indispensável a interposição do recurso próprio ou, se for o caso, a propositura da ação rescisória própria, nos termos do art. 485, V, do CPC, observado o respectivo prazo decadencial (CPC, art. 495) . Ressalva-se desse entendimento, quanto à indispensabilidade da ação rescisória, a questão relacionada à execução de efeitos futuros da sentença proferida em caso concreto sobre relações jurídicas de trato continuado."
Na ocasião, o relator, Min. Teori Zavascki, consignou que a declaração de constitucionalidade ou inconstitucionalidade de determinado preceito normativo pelo STF acarreta duas consequências distintas, que ele denominou de eficácia normativa e eficácia executiva da decisão.
Por eficácia normativa entende-se a consequência de manter-se ou excluir-se o preceito normativo questionado do ordenamento jurídico.
Por sua vez, a eficácia executiva da decisão do STF refere-se ao efeito vinculante, consistente em atribuir uma qualificada força impositiva e obrigatória em relação a supervenientes atos administrativos ou judiciais. No tocante, às sentenças já transitadas em julgado à época da decisão do STF sobre a constitucionalidade ou inconstitucionalidade da norma na qual se embasou, ficou consignada a necessidade de interposição de ação rescisória.
Daí depreende-se que a declaração de inconstitucionalidade ou constitucionalidade de determinado preceito normativo pelo STF não enseja a automática reforma ou rescisão das decisões anteriores já transitadas em julgado, sendo necessária, para tanto, a interposição da ação rescisória. Entretanto, ressalvou-se de tal necessidade a questão relacionada à execução de efeitos futuros da sentença proferida em caso concreto sobre relações jurídicas de trato continuado. (...) 
 (...) 
Nesses termos, tendo em vista que o pagamento dos quintos incorporados no período entre 8.4.1998 até 4.9.2001 foi declarado inconstitucional e refere-se a relação jurídica de trato continuado, há que se reconhecer a necessidade de cessação imediata do pagamento da mencionada verba, sem que isso caracterize afronta à coisa julgada e sem que seja necessário o ajuizamento de ação rescisória.
 (...) (grifos acrescidos) .
5.14.	O sobrestamento dos autos, até o trânsito em julgado do RE nº 638.115/CE, não seria favorável à inativa, pois, no caso de ser mantida a decisão do STF e desprovido o presente recurso, ela deverá devolver o valor recebido durante o período do efeito suspensivo do acórdão ora em reexame, conforme jurisprudência do TCU.
5.15.	A duas, e este é o segundo argumento pelo qual as alegações da interessada não merecem ser acolhidas, observa-se que o MS 2003.00.2.008758-7, que resultou na coisa julgada alegada pela inativa, foi impetrado em 3/10/2003 e transitado em julgado em 1º/9/2010 (peça 18, p. 18) , quando a recorrente estava em atividade.	
5.16.	Assim, é de se observar que a relação jurídica de servidores ativos com a União é distinta daquela que envolve aposentados e pensionistas, de modo que não há que se falar em transposição automática e acrítica de pretensos direitos havidos na atividade para a inatividade, conforme se depreende do seguinte excerto de voto do Excelentíssimo Senhor Ministro Benjamin Zymler, por ocasião da apreciação do TC Processo 016.576/2012-8 (Acórdão 3502/2016-TCU-Primeira Câmara) :
15. Assim sendo, ainda que existisse uma decisão judicial trabalhista que assegurasse a continuidade do pagamento de planos econômicos da década de 1980 na estrutura remuneratória atual, nada obstante a mudança de regime jurídico e a edição de inúmeros planos de carreira, há que se considerar que a relação jurídica de servidores ativos com a União é distinta daquela que envolve aposentados e pensionistas, de modo que também não há que se falar em transposição automática e acrítica de pretensos direitos havidos na atividade para a inatividade. 
16. A decisão proferida pelo STF no MS 28.604/DF, a par de afastar, na espécie, a decadência prevista no art. 54 da Lei 9.784/1999, ilustra o ponto:
"DECADÊNCIA - ATO ADMINISTRATIVO - DESFAZIMENTO - APOSENTADORIA - INADEQUAÇÃO. O disposto no artigo 54 da Lei nº 9.784/99, a revelar o prazo de decadência para a Administração Pública rever os próprios atos, por pressupor situação jurídica constituída, não se aplica à aposentadoria, porque esta reclama atos sequenciais. 
PROVENTOS DA APOSENTADORIA - URPs - DECISÃO JUDICIAL - ALCANCE. O título judicial há de ter o alcance perquirido não só quanto à situação jurídica do beneficiário - servidor -, mas também ao fato de envolver relação jurídica de ativo, e não de inativo. 
CONTRADITÓRIO - PRESSUPOSTOS - LITÍGIO - ACUSAÇÃO. O contraditório, base maior do devido processo legal, requer, a teor do disposto no inciso LV do artigo 5º da Constituição Federal, litígio ou acusação, não alcançando os atos sequenciais alusivos ao registro de aposentadoria." (destaque não existente no original) 
17. Nesse decisum, o posicionamento do Supremo, que afastou os efeitos da coisa julgada, fundou-se, precisamente, no argumento de que o título judicial favorável ao impetrante alcançava exclusivamente seus vencimentos (ou seja, sua remuneração na atividade) , sem repercussão, portanto, em seus futuros proventos de aposentadoria. Nessa linha, transcrevo excerto das razões do relator, Ministro Marco Aurélio:
"Inicialmente, consigne-se que o título executivo judicial evocado não dirimiu controvérsia sobre proventos da aposentadoria. Ficou restrito a vencimentos dos impetrantes. (...) Logo, não cabe vislumbrar relevância da causa de pedir, no que direcionada a reconhecer-se a repercussão a ponto de alcançar proventos da aposentadoria cujo exame final, sob o ângulo da legalidade administrativa, incumbe ao Tribunal de Contas."
 18. O mesmo aspecto também foi tangenciado pelo Ministro Gilmar Mendes na decisão monocrática proferida no MS 30.725:
"Nesse sentido, a coisa julgada deveria ser invocada, a princípio, para efeitos de pagamento de vencimentos, o que não significa, necessariamente, que essa proteção jurídica se estenda, desde logo, para o cálculo dos proventos, o qual deve ser analisado caso a caso, sob pena de reconhecer-se a perpetuação de um direito declarado a ponto de alcançar um instituto jurídico diverso: o instituto dos proventos."
5.17.	Em virtude dessas considerações, entende-se que a coisa julgada alegada pela recorrente não se aplica aos inativos, vez que não há que se falar em transposição automática e acrítica de pretensos direitos havidos na atividade para a inatividade.
5.18.	Assim, por dois argumentos distintos, opina-se pela rejeição das alegações apresentadas pela recorrente.
6. Da decadência prevista no art. 54 da Lei 9.784/1999
6.1.	A recorrente aduz que houve a incidência da decadência prevista no art. 54 da Lei 9.784/1999.
Análise:
6.2.	Sobre a decadência do poder/dever de a Administração rever os seus próprios atos e o exercício do controle externo por parte deste Tribunal, impende mencionar que o Supremo Tribunal Federal já se pronunciou acerca da não incidência da decadência administrativa, em face da inaplicabilidade do art. 54 da Lei 9.784/1999, aos processos por meio dos quais o TCU exerce sua competência constitucional de controle externo, prevista no inciso III do art. 71 da Constituição Federal, consoante entabulado no MS 24.859, verbis:
EMENTA: CONSTITUCIONAL. ADMINISTRATIVO. PENSÃO. T.C.U.: JULGAMENTO DA LEGALIDADE: CONTRADITÓRIO. PENSÃO: DEPENDÊNCIA ECONÔMICA.
I. - O Tribunal de Contas, no julgamento da legalidade de concessão de aposentadoria ou pensão, exercita o controle externo que lhe atribui a Constituição Federal, art. 71, III, no qual não está jungindo a um processo contraditório ou contestatório. Precedentes do STF. 
II. - Inaplicabilidade, no caso, da decadência do art. 54 da Lei 9.784/99. 
III. - Concessão da pensão julgada ilegal pelo TCU, por isso que, à data do óbito do instituidor, a impetrante não era sua dependente econômica. 
IV. - MS indeferido. (destaque acrescido) 
6.3.	Ainda, com essa mesma orientação, vem à balha manifestação do Ministro Marco Aurélio, ao apreciar o MS 27.966:
Quanto ao prazo previsto no artigo 54 da Lei nº 9.784/99, relativamente à revisão de atos administrativos, os pronunciamentos desta Corte são reiterados no sentido de não ser aplicável a ato complexo como é o da aposentadoria, vale dizer, fica afastado quando se faz em jogo a atuação do Tribunal de Contas da União, iniludivelmente também administrativa, apreciando o cálculo dos proventos da aposentadoria para homologá-la ou não - precedentes: Mandados de Segurança nº 24.997-8/DF, 25.090-9/DF e 25.192-1/DF, relatados pelo Ministro Eros Grau, com acórdãos publicados no Diário da Justiça de 1º de abril de 2005 - os concernentes aos dois primeiros - e 6 de maio de 2005, respectivamente. 
6.4.	Nesse sentir, este Tribunal editou a Súmula 278, que traz:
Os atos de aposentadoria, reforma e pensão têm natureza jurídica de atos complexos, razão pela qual os prazos decadenciais a que se referem o § 2º do art. 260 do Regimento Interno e o art. 54 da Lei nº 9.784/99 começam a fluir a partir do momento em que se aperfeiçoam com a decisão do TCU que os considera legais ou ilegais, respectivamente.
6.5.	Por conseguinte, descabe invocar o art. 54 da Lei 9.784/1999 quando a questão versar acerca da apreciação de atos sujeitos a registro e regulados, integral ou subsidiariamente, por lei específica, no caso a Lei 8.443/1992. Nesse sentido, v.g., é de se citar os seguintes julgados do STF: MS 25.440, MS 25.256, MS 25.192, MS 24.997 e MS 25.090.
6.6.	Assim, propõe-se a rejeição do argumento apresentado pela recorrente.
7. Da ofensa ao ato jurídico perfeito, ao direito adquirido e ao princípio da segurança jurídica.
7.1.	A recorrente aduz que teriam sido violados o ato jurídico perfeito, o direito adquirido e a segurança jurídica, com base nos seguintes argumentos:
7.2.	A Constituição assegura a intangibilidade do ato jurídico perfeito e do direito adquirido. O fundamento dessa garantia é um só: a segurança sem a qual não se extingue um estado de permanente ansiedade, em que todos seriam obrigados a sindicar sistematicamente a validade dos atos de que são destinatários.
Análise:
7.3.	Cabe lembrar que a sedimentada jurisprudência da Suprema Corte é no sentido de classificar como ato complexo a concessão de aposentadoria, reforma ou pensão, consoante os seguintes julgados (RMS 3881/SP, MS 19875/DF, RE 195861/ES e MS 23665/DF) .
7.4.	Assim, sendo o ato de aposentadoria e/ou pensão complexo, este somente passa a estar plenamente formado (perfeito) , válido (aferição da legalidade com reflexo de definitividade perante a Administração) e eficaz (plenamente oponível a terceiros, deixando de apresentar executoriedade provisória) quando recebe o registro pela Corte de Contas. Tal entendimento decorre do disposto no inciso III do art. 71 da Constituição Federal, que estabelece que compete ao Tribunal de Contas da União apreciar, para fins de registro, a legalidade dos atos de admissão, assim como a concessão de aposentadoria, reforma ou pensão.
7.5.	Nessa perspectiva, impõe-se reconhecer que referidos atos possuem natureza precária, razão pela qual, até que haja o efetivo julgamento e o consequente registro pela Corte de Contas, não há que se falar em direito adquirido, ato jurídico perfeito, proteção da confiança, ou em irredutibilidade dos proventos, tendo em vista a ausência de aperfeiçoamento e definitividade dos atos.
7.6.	A propósito do tema, colaciona-se entendimento esposado pela Corte Constitucional ao decidir no âmbito do RE-195.861/ES:
APOSENTADORIA - ATO ADMINISTRATIVO DO CONSELHO DA MAGISTRATURA - NATUREZA - COISA JULGADA ADMINISTRATIVA - INEXISTÊNCIA. O ato de aposentadoria exsurge complexo, somente se aperfeiçoando com o registro perante a Corte de Contas. Insubsistência da decisão judicial na qual assentada, como óbice ao exame da legalidade, a coisa julgada administrativa. (grifos acrescidos) 
7.7.	No caso em apreço, não houve o respectivo registro em razão da constatação de ilegalidade no ato, o que afasta, por si só, a presunção de legitimidade do ato administrativo que concedeu o benefício à recorrente, não havendo, assim, que se falar em violação da segurança jurídica, de proteção da confiança, de direito adquirido, do ato jurídico perfeito ou da razoabilidade. 
7.8.	Sobre a questão, observa-se, ainda, que não se mostra factível o argumento de se convolar em legais atos eivados de vícios, dado o longo lapso temporal transcorrido entre suas edições e a consequente apreciação pelo TCU, porquanto estas situações geram tão somente a necessidade de instauração do contraditório, consoante Acórdão 5962/2012-TCU-Segunda Câmara, verbis:	
4. Nos termos da jurisprudência do STF, o transcurso de longo lapso temporal entre a edição do ato e sua apreciação por parte do TCU não converte a concessão ilegal em legal, gerando apenas a necessidade de instauração do contraditório e da ampla defesa para a validade do processo, na hipótese de o ato haver ingressado no Tribunal há mais de cinco anos (MS-25.116, MS-25.403, MS-25.343, MS-27.296, entre outros) 
7.9.	Como o ato de aposentadoria do recorrente deu entrada no TCU há mais de 5 anos (peça 1) , foi promovida a oitiva da interessada (peça 13) , visando oferecer oportunidade para ampla defesa, nos termos do Acórdão 587/2011-TCU-Plenário, de relatoria do Ministro Valmir Campelo. Em resposta vieram aos autos as alegações de defesa constantes da peça 18.
7.10.	Quanto à boa-fé da recorrente, tenha-se presente que foi considerada ao se dispensar a devolução dos valores indevidamente recebidos, nos termos do subitem 9.2 do acórdão recorrido.
7.11.	É sobremodo importante ressaltar que este Tribunal tem o poder/dever de apreciar, para fins de registro, os atos de aposentadoria na esfera federal, nos termos do art. 71 da Lei Maior. Esta prerrogativa não pode ser infirmada pela sobreposição dos princípios da razoável duração do processo e da eficiência na Administração Pública.
7.12.	Por conseguinte, opina-se pela rejeição dos argumentos apresentados pela recorrente.
CONCLUSÃO
8.	Da análise anterior, conclui-se que:
	a) não houve ofensa à coisa julgada;
	b) não houve a incidência da decadência prevista no art. 54 da Lei 9.784/1999;
	c) não houve ofensa ao ato jurídico perfeito, ao direito adquirido e ao princípio da segurança jurídica.
8.1.	Nesse sentir, é de se negar provimento ao presente recurso.
PROPOSTA DE ENCAMINHAMENTO
9.	Ante o exposto, submetem-se os autos à consideração superior, propondo-se que o Tribunal de Contas da União:
		a) conheça do presente pedido de reexame, para, no mérito, negar-lhe provimento;
b) dê ciência do acórdão que for prolatado à recorrente e aos demais interessados, ressaltando-se que o relatório e o voto que o acompanharem podem ser consultados no endereço www.tcu.gov.br/acordaos, no dia seguinte ao de sua oficialização.
É o Relatório.

8.1. Andre Cavalcante Barros (22.948/OAB-DF) e outros, representando Maria Aparecida de Oliveira Borges Cunha.

Procurador Rodrigo Medeiros de Lima.

PESSOAL. APOSENTADORIA. QUINTOS INCORPORADOS APÓS 9/4/1998. ILEGALIDADE. NEGATIVA DE REGISTRO. PEDIDO DE REEXAME. CONHECIMENTO. NEGATIVA DE PROVIMENTO.. DETERMINAÇÃO.

APOSENTADORIA (APOS)

Secretaria de Recursos (SERUR); Secretaria de Fiscalização de Pessoal (SEFIP).

Tratam os autos de pedido de reexame impetrado pela Sra. Maria Aparecida de Oliveira Borges da Cunha (peça 31) , ex-servidora do Ministério Público do Distrito Federal e dos Territórios, contra o Acórdão 3465/2019-TCU-Segunda Câmara (peça 24) , que considerou sua aposentadoria ilegal.
2.	O exame de admissibilidade foi pelo conhecimento do pedido de reexame interposto, suspendendo-se os efeitos dos subitens 9.1, 9.3, 9.3.1 e 9.3.2 do Acórdão 3465/2019-TCU-Segunda Câmara, em relação à recorrente. Mediante despacho de peça 34, anuí ao entendimento exarado pela unidade técnica, uma vez preenchidos os requisitos do art. 48 da Lei nº 8.443/92.
3.	A concessão foi considerada ilegal por dois motivos:
	a) incorporação de quintos em data posterior a abril de 1998, contrariando dicção do RE 638.155, em tese fixada pelo Supremo Tribunal Federal;
	b) atualização indevida para 4/5 de FC-4 da incorporação de 4/5 de FG-1, relativa ao período de 14/3/1994 a 8/4/1998, o que vai de encontro à jurisprudência consolidada do TCU (cf., e.g., Acórdão 4783/2017-TCU-Primeira Câmara) .
4.	A Secretaria de Recurso (Serur) propugna a negativa de provimento em face da incorporação de "quintos" de função comissionada posteriormente a abril/1998. Apoia sua argumentação na tese de que a relação jurídica dos servidores ativos é distinta da que envolve aposentados e pensionistas, nos termos a seguir reproduzidos:
5.6. Extrai-se, portanto, o seguinte ensinamento: a relação jurídica de servidores ativos com a União é distinta daquela que envolve aposentados e pensionistas, de modo que também não há que se falar em transposição automática e acrítica de pretensos direitos havidos na atividade para a inatividade. 
5.7. Deste modo, deve ser mantido o julgamento pela ilegalidade da aposentadoria do recorrente, eis que o trânsito em julgado da aludida Sentença 589/2004 ocorreu quando o interessado se encontrava na atividade. 
5.8. Por conseguinte, deve-se negar provimento ao presente pedido de reexame.
5.	Enfrenta, com argumentação detalhada e precisa, as alegações de ofensa à coisa julgada, a incidência da decadência prevista no art. 54 da Lei 9.784/1999 e eventual ofensa ao ato jurídico perfeito, ao direito adquirido e ao princípio da segurança jurídica, propondo o conhecimento e a negativa de provimento do recurso aviado. Pelos lídimos argumentos declinados pela unidade, acolho, desde já o encaminhamento por ela propugnado, motivo pelo qual incorporo os fundamentos constantes na instrução da Serur às minhas razões de decidir.
6.	No que pertine à incorporação de quintos/décimos, esta e. Corte firmou entendimento de que é indevida a incorporação do valor da função exercida posteriormente à edição da Lei 9.624/1998, consoante o entendimento do Supremo Tribunal Federal (STF) no Recurso Extraordinário 638.115/CE, com repercussão geral, ao qual se alinhou a jurisprudência do TCU.
7.	Em que pese a oposição de vários embargos de declaração à decisão proferida no já citado Recurso Extraordinário, alinhei-me a repetidas decisões do Colegiado no sentido de que, por se tratar de decisão tomada à unanimidade pelo Plenário do STF, esta Corte de Contas deveria dar cumprimento ao que restou decidido na tese ali fixada.
8.	Mais recentemente, em sessão ordinária de 18/12/2019, a Suprema Corte cuidou novamente da matéria, em sede de embargos de declaração e, ainda que tenha mantido o entendimento pela ilegalidade do pagamento da vantagem de quintos, modulou sua decisão para (publicado no DJe nº 113/2020, de 8/5/2020) :
	a) reconhecer indevida a cessação imediata de pagamento dos quintos quando em decisão judicial transitada em julgado;
	b) quanto às verbas recebidas em virtude de decisões administrativas, apesar de reconhecer-se sua inconstitucionalidade, (...) , determinando que o pagamento da parcela seja mantida a até sua absorção integral por quaisquer reajustes futuros concedidos aos servidores;
	c) quanto às parcelas que continuam sendo pagas em virtude de decisões judiciais sem trânsito em julgado, (...) , determinando que o pagamento da parcela seja mantida até a sua absorção integral por quaisquer reajustes futuros concedidos aos servidores;
8.	A posição atual do egrégio STF, destarte, me leva a refletir sobre a possibilidade desta Corte mudar seu entendimento para se alinhar à modulação feita no julgamento dos embargos de declaração em questão.
9.	Ressalto que a modificação de entendimento quanto a esse aspecto não terá o condão de alterar o julgamento pela ilegalidade, vez que persistirá, ainda, a ilegalidade relativa à atualização de função. 
10.	Resta, desse modo, enfrentar o tema da atualização da função incorporada, ante a constatação de a interessada ter incorporado parcela de quintos/décimos de função comissionada diferente daquela que foi efetivamente exercida.
11.	O tema já se encontra pacificado no âmbito desta E. Corte. Neste sentido, permito-me transcrever Acórdão 2526/2018-TCU-Segunda Câmara, da relatoria do Min. José Múcio:
5. No voto condutor da deliberação recorrida, o Ministro Aroldo Cedraz enfatizou que a jurisprudência desta Corte de Contas firmou-se no sentido de que a incorporação de quintos/décimos deve se dar com base na remuneração da função comissionada efetivamente exercida (Acórdão 4783/2014-TCU-Segunda Câmara) .
6. Assim, transformações porventura ocorridas na função comissionada após o período efetivamente exercido, utilizado na incorporação de quintos e opção, não repercutem nos valores percebidos pelo servidor, por falta de respaldo legal.
	(...) 
10. A incorporação de quintos deve se dar com base na remuneração da função comissionada efetivamente exercida, de modo que a posterior alteração da função não tem o condão de modificar a parcela já incorporada, sujeita apenas às revisões gerais de remuneração dos servidores públicos federais (Acórdão 4783/2014-TCU-Primeira Câmara) .
12. 	Ressalto, ainda, que o entendimento do Superior Tribunal de Justiça (STJ) sobre a questão corrobora o posicionamento acolhido pelo TCU, conforme mencionado na decisão já citada:
12. Cumpre destacar que o Superior Tribunal de Justiça pacificou o entendimento de que "a incorporação de quintos deve se dar com base na remuneração dos cargos em comissão ou funções comissionadas efetivamente exercidos pelo servidor público, tendo em vista o disposto no art. 3º, caput, da Lei nº  8.911/1994" (AgRg no REsp nº  127.243/DF, Relator Ministro Humberto Martins, DJe 13/4/2011) .
13.	Sendo assim, mesmo considerando que os argumentos apresentados em sede recursal não são suficientes para alterar o acórdão questionado, entendo oportuno que a unidade de origem, ao emitir novo ato de aposentaria a ser submetido a este Tribunal, reavalie e altere, se for o caso, a parcela de quintos inicialmente concedida, à luz da nova deliberação do STF.	
	Ante o exposto, Voto no sentido de que o Tribunal adote o acórdão que ora submeto à deliberação deste Colegiado.
TCU, Sala das Sessões Ministro Luciano Brandão Alves de Souza, em 16 de junho de 2020.
Ministro JOÃO AUGUSTO RIBEIRO NARDES 
Relator